【裁判字號】    90,上訴,67
【裁判日期】    900522
【裁判案由】    毀損
【裁判全文】
臺灣高等法院花蓮分院刑事判決                        九十年度上訴字第六七號
    上訴人即被告  丁○○
右列上訴人即被告因毀損案件，不服臺灣臺東地方法院八十九年度訴字第二三三號中
華民國八十九年十二月二十八日第一審判決（起訴案號：八十九年度調偵字第四號）
，提起上訴，本院裁定如左：
    主  文
原判決關於丁○○部分撤銷。
丁○○無罪。
    理  由
一、公訴意旨略以：丁○○曾於民國（下同）八十四年間，因詐欺案件經判處有期徒
    刑四月確定，而於八十六年二月十四日執行完畢。猶不知悔改，復與其兒子戊○○（因上訴逾期，另由本院裁定駁回其上訴）基於犯意之聯絡，明知坐落台東縣
    成功鎮○○路六十一號之木造房屋一棟，由甲○○有使用中，竟以前開房屋無權
    占用戊○○所有坐落同鎮○○段都歷小段三九五號土地為詞。先由戊○○於八十
    七年十二月二十二日，以存證信函通知甲○○將該屋拆除，因甲○○未予理會，
    丁○○、戊○○父子二人不思提出民事拆屋還地訴訟以謀解決，竟決定自行拆除
    前開木屋，並由丁○○於八十八年一月十一日下午三時許，僱用不知情之工人駕
    駛挖土機（俗稱怪手），將上開甲○○所使用之木造房屋完全拆毀，致令不堪使
    用；因認被告丁○○與戊○○共同涉有刑法第三百五十三條第一項之罪嫌云云。
二、按犯罪事實應依證據認定之，無證據不得推定其犯罪事實；又不能證明被告犯罪
    者，應諭知無罪之判決，刑事訴訟法第一百五十四條、第三百零一條第一項分別
    定有明文。又刑法第三百五十三條第一項之毀損他人建築物罪，必行為人有毀損
    他人建築物，致使建築物損失其效用之故意為成立之要件。另不動產物權依法律
    行為而取得者，非經登記不生效力，民法第七百五十八條定有明文；此項規定，
    並不因不動產為違章建築而有例外（最高法院六十二年台上字第二四一四號判例
    參照），系爭房屋既未辦理建物所有權第一次登記，並將所有權移轉登記於上訴
    人，則上訴人尚未取得系爭房屋之所有權甚明；從而上訴人自無從本於所有權之
    作用，或主張本於對該房屋有事實處分權而請求被上訴人遷出（最高法院八十年
    度台上字第二三七０號判決參照）。再原始建築房屋者，原始取得其所有權，不
    以登記為生效要件，亦不因戶籍上所載居住情形如何而異（最高法院七十年度台
    上字第五０七號判決參照）。
三、訊之上訴人即被告（以下簡稱被告）丁○○固坦承於右揭時、地拆除前揭木屋，
    惟堅決否認有何毀損他人建築物之犯行，辯稱：該房子是我祖父陳清景留下的，
    是我自己的；房子已不堪使用，因為要整地所以才拆除，並沒有毀損他人房屋之
    故意等語。經查：
  (一)門牌號碼台東縣成功鎮○○路六十一號（整編前門牌號碼為同路五十七號）之木
    造房屋，所坐落之同鎮○○段都歷小段三九五地號號土地，原所有權人為被告丁○○之祖父陳清景，有戶籍謄本、繼承系統表、土地登記簿謄本等件在卷可憑。
    且台東縣成功鎮○○路六十一號之木造房屋，為被告丁○○之祖父陳清景所建造
    一節，業經證人丙○○、乙○○在本院證述甚詳，核與卷附台灣省土地關係人繳
    驗憑證申報書所載內容相符，應屬事實。則台東縣成功鎮○○路六十一號之木造
    房屋，自係由被告丁○○之祖父陳清景原始取得其所有權。
  (二)另台東縣成功鎮○○路六十一號之木造房屋並未辦理保存登記（即所有權第一次
    登記），亦有所坐落之同鎮○○段都歷小段三九五地號號土地登記簿謄本在卷可
    按。雖系爭房屋之稅籍登記表顯示曾經多次買賣，且最後一次之買受人為告訴人
    甲○○，惟系爭房屋既未辦理保存登記（即所有權第一次登記），則歷次之買受
    人（含告訴人甲○○）均無法辦理所有權移轉登記，而尚未取得系爭房屋之所有
    權甚明。又被告丁○○既未拋棄其繼承權，則其主張系爭房屋為其所有，並非無
    據。
  (三)再被告丁○○在拆除系爭房屋前，曾以存證信函通知告訴人，有存證信函在卷可
    佐，告訴人於警訊亦自陳有收受此存證信函。
  (四)綜上所述，被告丁○○主觀上既認所拆除之系爭房屋為其所有，並於拆除前通知
    告訴人，始行拆除，其自無毀損「他人建築物」之故意。是其所為尚與刑法第三
    百五十三條第一項之毀損他人建築物罪之構成要件有別。此外本院復查無其他積
    極證據，足資證明被告丁○○確有公訴意旨所指之毀損他人建築物犯行，自屬不
    能證明被告丁○○犯罪。原審失察，遽採信告訴人之指訴，未就民法不動產所有
    權之規定，詳為審究系爭房屋之所有權誰屬，而對被告丁○○論罪科刑，顯有未
    合。被告丁○○上訴意旨否認犯罪，為有理由，應將其部分撤銷改判，並諭知被
    告丁○○無罪之判決。
據上論斷，應依刑事訴訟法第三百六十九條第一項前段、第三百六十四條、第三百零
一條第一項前段，判決如主文。
本案經檢察官崔紀鎮到庭執行職務。
中      華      民      國      九十      年      五    月    二十二    日
                                    審判長法官  吳  鴻  章
                                          法官  張  健  河
                                          法官  林  德  盛
右正本證明與原本無異。
如不服本判決，應於送達後十日內，向本院提出上訴狀。其未敘述理由者，並應於提
出上訴狀後十日內向本院補提理由狀(須附繕本)。
                                        書記官  哈  廣  明
中      華      民      國      九十      年      五    月    二十二    日


司法院資訊處製作；財團法人民間司法改革基金會備份。
